臺灣板橋地方法院刑事判決　　　　　　　95年度訴字第3597號
公　訴　人　臺灣板橋地方法院檢察署檢察官
被　　　告　甲○○○
上列被告因偽造文書等案件，經檢察官提起公訴（九十五年度偵
緝字第二二０二號），本院判決如下：
    主  文
甲○○○行使偽造私文書，足以生損害於他人，處有期徒刑壹年
貳月。
    事  實
一、甲○○○於民國八十六年十二月二十日起，以其個人名義擔
    任合會會首，召集含會首在內共三十六會之合會，預定會期
    自八十六年十二月二十日起至八十九年十一月二十日止，每
    會新臺幣（下同）二萬元，每月二十日，在其臺北縣永和市
    ○○路二八六巷四號（起訴書誤載為同路二八六號四樓，應
    予更正）之住處開標。合會之標息，採預先扣除之內標制，
    投標之人必須以空白標單載明姓名及投標利息。詎其竟基於
    意圖為自己不法之所有及行使偽造私文書之犯意，虛增其妹
    田素蕙（編號6） 、其女吳玟玲（編號28）、其大姑吳清櫻
    （編號34）為會員，影響合會之信用擔保之平衡及合會會員
    參加之意願，且其合會進行期間某時，分別向會員己○○（
    原名蔡秀讓）、董淑惠詐稱欲將會員莊乙○○（編號15）轉
    給其二人接手，而一會二讓，使其二人陷於錯誤，均同意承
    接該會，因之詐得二人按月所繳交之會款。又甲○○○另利
    用會員彼此不完全認識，且未到場投標之機會，在合會開標
    日即八十六年十二月二十日至八十八年八月二十日間之某日
    ，在上述開標地點，在空白標單上，偽造會員之署押，並於
    其上填寫欲得標之利息金額（詳細金額不詳），而偽造上開
    準私文書之標單一次【因於八十八年九月二十日停標後，該
    合會應尚餘十五會活會，惟依會員指述尚為活會之人則有：
    江游金蓮（編號2 ，一會，會單誤載為「游金蓮」）、陳家
    發（編號4 ，一會）、魏張芝英（編號7 ，一會，會單誤載
    為「張芝英」）、己○○（編號10、15，二會，會單依序記
    載為「蔡秀讓」、「乙○○」，又編號15，同時亦由董淑惠
    承接，另編號14會單記載「吳金玉」則與毛豆共有一會）、
    田桂（編號16 ， 一會，會單記載為「廖彩雪」）、魏張緞
    妹（編號17，一會，會單誤載為「張彩妹」）、丁○○（編
    號21、22、31，三會，會單編號21、22記載為「陳先生」、
    編號31 記 載為「林先生」）、丙○○（編號23、30，二會
    ，會單編號30記載為「蕭小姐」）、吳張如珍（編號25、35
    ，二會，會單記載為「阿珍」）、羅秀竹（編號33，會單記
    載為「曾萬忠」），共計有十六會活會，是以遭冒標者應係
    上開十六會中之一會】，並提示予參與投標之會員藉以行使
　　而得標，足以生損害於上開活會會員，以此詐術，致上開活
　  會會員陷於錯誤，交付會款予甲○○○（因甲○○○及該合
    會會員均陳稱無法記憶各次依序得標會員得標之時間及標息
    ，致本院無從詳予認定所詐得之金額）。嗣因該合會於八十
    八年九月二十日停標後，甲○○○隨即逃逸無蹤，各會員彼
    此互相比對得標資料，始悉上情。
二、案經丙○○、丁○○告訴臺灣板橋地方法院檢察署檢察官偵
    查起訴。
    理  由
一、按被告以外之人於審判外之陳述，雖不符刑事訴訟法第一百
    五十九條之一至第一百五十九條之四之規定，而經當事人於
    審判程序同意作為證據，法院審酌該言詞陳述或書面陳述作
    成時之情況，認為適當者，亦得為證據；當事人、代理人或
    辯護人於法院調查證據時，知有刑事訴訟法第一百五十九條
    第一項不得為證據之情形，而未於言詞辯論終結前聲明異議
    者，視為有前項之同意，刑事訴訟法第一百五十九條之五第
    一項、第二項分別有明文。經查，本判決下列所引用之被告
    以外之人於審判外之陳述（包含書面陳述），檢察官、被告
    於本院言詞辯論終結前均未聲明異議，本院審酌上開證據資
    料製作時之情況，尚無違法不當及證明力明顯過低之瑕疵，
    亦認為以之作為證據應屬適當，故揆諸前開規定，爰依刑事
    訴訟法第一百五十九條之五規定，認前揭證據資料均有證據
    能力。
二、訊據被告甲○○○在本院審理時矢口否認有何詐欺犯行，辯
    稱：伊係因遭會員李美蓮、洪金源倒會，伊墊款到後來沒辦
    法處理才會停標，伊妹妹田素蕙、大姑吳清櫻、女兒吳玟玲
    實際都有入會，且均已得標，田素蕙、吳清櫻之會款也都是
    他們自己繳的，他們都已經得標，得標的錢也是他們拿走了
    ，而吳玟玲部分會款是伊繳的，所以得標金是伊在用，又乙○○共參加三會，分別以乙○○、吳金玉、廖彩雪之名義入
    會，後來乙○○在第三會就不要了，該三會分別讓給董淑惠
    、田桂、己○○，伊會單上之會員名字沒有改，只是口頭跟
    他們講，乙○○讓出時，三會都是活會，伊並沒有冒用乙○○之名義得標，伊停標時，這三會也都還是活會云云。然查
    ：
　(一)按民間互助會之會首如於召會或於標會之初，即有為自己不
　  法所有之意圖，心存詐意，其無論自己參加數會或以他人名
    義參與互助會，而於標取會款後即宣告倒會或停會，致使活
    會會員繳交之會款無從於互助會期限前，依互助會契約獲取
    標得之會款，在此種情形下，難謂其以自己或他人名義之標
    會行為，非為詐術行為之一種，其有使其他活會會員誤以為
    係依互助會契約之適法行為而交付會款，除另有其他方法、
    結果行為，應另成立其他犯罪外，應令其負刑法第三百三十
    九條第一項之詐欺罪責（最高法院八十八年度台上字第一八
    九八號判決意旨可資參照）。查被告在偵查中先係供稱：會
　　單上編號6 田素蕙，編號28吳玟玲是伊女兒，編號34吳清櫻
　  是伊大姑，因為伊生意不好，他們要幫助伊，他們會是伊拿
    來用，錢在伊這兒，伊現在還欠他們錢，這三會得標之實際
    日期伊不清楚云云，嗣在本院先為前開辯解，嗣又改稱：編
    號6 田素蕙、編號28吳玟玲，實際上均係由伊繳會款，而編
    號34吳清櫻是他在標到後把錢借給伊，由伊繳死會錢，他是
    那一會得標伊也忘記了云云。參以被告竟對於何時得標均不
    清楚，則其如何計算應清償其大姑吳清櫻之借款數額，堪認
    田素蕙（編號6）、吳玟玲（編號28）、吳清櫻（編號34）
　  均為被告所虛增之會員，而被告在所召集之上開合會已開標
    之二十一會中，連同其本身為會首之一會共計四會均係由其
    自行得標並收下全部之合會金，每月所需負擔之會款即已高
    達四會，衡諸常情，實已逾越參加該互助會尚未得標之活會
    會員所願承擔之風險，難謂被告虛增會員先後以他人名義得
    標，非為詐術之施行，且被告在取走全部得標之合會金，即
    行宣告倒會，而未繳納其應納之死會會款，是其謂無不法所
    有之詐欺意圖，誠難採信。
  (二)再查，證人莊乙○○在本院審理時證稱：伊有參加該合會一
    會（編號15），伊在繳了第二期或第三期會款後，因為伊被
    別人倒會，繳不起會款，就退會了，在退會時，伊還有幫友
    人廖彩雪（編號16）一起退會，被告把錢一起交給伊，當時
    該二會都是活會，後來被告把會讓給誰伊不清楚，又編號14
    吳金玉是伊姊姊，該會跟伊無關，吳金玉後來有無退會，伊
    忘記了等語；又證人吳張如珍在本院審理時證稱：伊原本有
    參加該合會二會，後來在伊繳了二、三次會錢後，被告曾找
    伊再接半會，是要跟己○○共有一會，但因伊沒辦法再上，
    就把那半會轉給伊朋友毛豆，伊不知道當初是要接下編號幾
    號的會等語；再證人己○○在本院審理時證稱：伊原本有參
    加一會（編號10），後來繳了一、二次會錢後，被告叫伊再
    多跟一會編號14，伊說不要，張如珍說他一半，伊一半，之
    後張如珍來找伊，叫伊再接他那半會，伊說伊不要，他才拿
    去給毛豆接，後來繳到第四期時，被告又來找伊說叫伊再接
    編號15，他說原先參加的人病很重，叫伊再接下來，伊就又
    接了編號15一會，之後被告有在伊所持有之會單上編號14
    、15部分寫上伊名字，說我們二人知道就好，伊在偵查中因
    為會單上編號15寫「蔡秀讓合」，才會說該會伊係與別人共
    有一會，實際情形應該是如前所述等語；另證人董淑惠在偵
    查中證稱：伊是在第三會以後接下編號15乙○○的會，伊在
    會單編號15部分有寫上「董淑惠」，這是被告自己叫伊寫的
    ，伊一直都有繳會款，被告停標時，伊還是活會，後來伊才
    知道伊和己○○都是接乙○○那會等語。再參以被告於本院
    九十六年五月三日最後審理期日先係供稱：伊是把編號15乙○○的會讓給己○○，把編號16廖彩雪讓給董淑惠云云；嗣
    改稱：編號14吳金玉的會是讓給田桂，編號15乙○○的會讓
    給蔡秀讓，編號16廖彩雪的會是讓給張如珍，三會都還是活
    會云云；再改稱：董淑惠有接乙○○三會退會中之其中一會
    云云；其後又稱：因事隔多年，伊還要回家再查查看云云。
    觀諸被告身為該合會之會首，於八十六年九月二十日停標後
    ，即未對該合會之後續處理做任何處置，嗣活會會員丁○○
    、丙○○始於八十八年九月二十九日提出告訴，被告於九十
    五年八月二十四日經臺灣板橋地方法院檢察署通緝到案，迄
    至九十六年五月三日本院最後審理期日，被告竟供述對該合
    會之實際入會情形仍不清楚，僅供承證人吳張如珍在本院審
    理時之證述屬實，顯見被告有意迴避而未據實供述，是其前
    開辯解，不足採信。此外，復有上開證人所提出之本件合會
    會單在卷可參，足認被告確有將編號15乙○○所參加之一會
    ，一會二讓予會員己○○、董淑惠之詐欺犯行。
  (三)又查，證人田桂在偵查中證稱：伊是在第三會時頂下編號16
    廖彩雪那會，伊是活會等語；證人羅秀竹在偵查中證稱：伊
    參加一會（編號33），伊是活會等語；證人吳張如珍在偵查
    中證稱：伊參加二會（編號25、35），伊都是活會等語；證
    人丁○○在偵查中證稱：伊參加三會（編號21、22、31），
    伊都是活會等語；證人丙○○在偵查中證稱：伊參加二會（
    編號23、30），伊都是活會等語；證人魏張緞妹在偵查中證
    稱：伊參加一會（編號17 ） ，伊是活會等語；證人陳家發
    在偵查中證稱：伊參加一會（編號4） ，伊是活會等語；證
    人魏張芝英在偵查中證稱：伊參加一會（編號7） ，伊是活
    會等語；證人江游金蓮在偵查中證稱：伊參加一會（編號2
    ），伊是活會等語；證人己○○在偵查中證稱：伊原來參加
    一會（編號10），後來被告叫伊接下編號14、15，編號15伊
    是和賣毛豆共有一會，所以伊參加二會半，都還是活會等語
    ；證人董淑惠在偵查中證稱：伊是在第三會以後接下編號15
    乙○○的會，伊還是活會等語。參互以觀，上開合會於八十
    八年九月二十日停標時，應尚餘十五會活會，惟依前開證人
    之證詞可知，扣除被告將編號15乙○○所參加一會有一會二
    讓之情形，仍尚有十六會活會，徵諸常情，參與合會之會員
    對己身究否得標一事自係知之甚詳，故自以上開證人所指稱
    本身所參與之互助會得標與否之情形為可採，堪認被告確有
    冒標一會之犯行，又各該會員雖因無法記憶各次依序得標會
    員得標之時間及標息，致本院無從認定被冒標之會員姓名，
    其冒標所詐得之金額亦無從確定（蓋冒標詐得之金額為向活
    會會員收取之會款，因被告冒標之時間不詳，自無法得知該
    次活會會員之人數），然亦不影響被告犯行之認定。至公訴
    人雖認被告係以冒用編號15「乙○○」名義所標得，惟由前
    揭證人之證詞實無從認定上開合會會單上編號15乙○○的那
    一會，在被告停標時，已屬死會，是公訴人所認，尚屬無據
    ，附此敘明。
  (四)至被告雖聲請傳喚證人田素蕙、吳清櫻，以證明渠二人確有
    參加上開合會，惟上開二名證人分別為被告之妹及被告之大
    姑，與被告具有親屬關係，然被告於聲請狀並未陳報上開二
    名證人之地址以供本院傳喚，經本院於九十六年一月十二日
    命其於收文後七日內補正，被告迄至本院於九十六年五月三
    日審理期日仍未補正，經本院命其於上開審判期日偕同二名
    證人到庭，被告亦置之不理，且被告在本院審理時供稱：聽
    說他們二人在大陸，伊找不到他們云云，是被告在本院最後
    審理期日仍聲請傳喚該二名證人，顯係意圖延滯訴訟，參諸
    前開說明，本院認事證已明，被告前開聲請調查事項，本院
    認無再為調查之必要，附此敘明。
  (五)綜上所述，本件事證明確，被告所辯並無可採，其犯行洵堪
    認定，應予依法論科。
二、本件被告行為後，刑法及其施行法業於九十五年七月一日修
    正施行，關於新舊法律變更之比較適用，原則上應就罪刑有
    關之共犯、未遂犯、想像競合犯、牽連犯、連續犯、結合犯
    ，以及累犯加重、自首減輕暨其他法定加減原因（如身分加
    減）與加減例等一切情形，綜其全部罪刑之結果而為比較（
    最高法院九十五年第八次會議關於中華民國刑法九十四年修
    正施行後之法律比較適用決議第一點第(四)小點參照。經查：
    (一)修正後刑法第五十五條規定，業已廢除牽連犯之規定。故
    犯一罪而其方法或結果之行為犯他罪名者，依修正前刑法第
    五十五條後段規定，認屬牽連犯，應從一重處斷；但依修正
    後刑法第五十五條規定，則已無牽連犯可資適用，即應將各
    該犯行以數罪併合處罰。是以適用修正前關於牽連犯之規定
    ，自係較為有利；(二)又刑法施行法增訂第一條之一：「中華
    民國九十四年一月七日刑法修正施行後，刑法分則編所定罰
    金之貨幣單位為新臺幣。九十四年一月七日刑法修正時，刑
    法分則編未修正之條文定有罰金者，自九十四年一月七日刑
    法修正施行後，就其所定數額提高為三十倍。但七十二年六
    月二十六日至九十四年一月七日新增或修正之條文，就其所
    定數額提高為三倍。」，則刑法第三百三十九條第一項規定
    之罰金部分，應認亦隨同修正，而在修正前，依罰金罰鍰提
    高標準條例第一條前段規定罰金數額係提高十倍，是修正前
    後所規定之罰金刑最高額之換算結果雖無不同，惟因修正後
    刑法第三十三條第五款已將罰金刑調整為新臺幣一千元以上
    ，以百元計算，經比較前後規定之刑度，應以修正前之規定
    對被告較為有利。從而，經綜合比較前述各項法律變更之結
    果後，本案因修正後之規定並未對被告較為有利，依據刑法
    第二條第一項前段，應一體適用修正前刑法及罰金罰鍰提高
    標準條例之規定。
三、按依一般民間互助會之習慣，標會時會員多係在空白紙上填
    載金額並簽名，表示其所欲出之標息，並以所出標息高者為
    得標人，本件被告所召集之合會亦復如此，已如前所述，是
    以該紙張上填載金額及簽名之文字，依習慣足以表示其用意
    ，依刑法第二百二十條第一項之規定，以文書論。又按我國
    民間互助會合會除有特別約定外，僅係會首與會員訂立之契
    約，會員與會員間並無法律關係存在，而已得標之會員，依
    據其與會首間之契約，無論何人得標，均有按期繳交會款之
    義務，故會首冒名盜標詐欺所得之款，應僅限於未得標會員
    繳納之會款，被告冒用他人名義標會後，向活會會員謊稱該
    次互助會係由其所冒用名義之會員得標，或在活會會員未詢
    問何人得標之情形下，利用會員誤認必有人得標之想法而仍
    向之收取會款，使不知情之活會會員陷於錯誤，遵期以會金
    扣除被告告知之標息後的數額繳付會款，其行為即屬施用詐
    術使活會會員陷於錯誤而交付金錢。核被告所為，係犯刑法
    第二百十六條、第二百十條之行使偽造私文書罪，及同法第
    三百三十九條第一項之詐欺取財罪。被告在為準私文書之標
    單上偽造會員署名，為其偽造標單之階段行為，又其偽造標
    單後復持以投標行使，偽造之高度行為應為行使之高度行為
    所吸收，均不另論罪。又被告所犯詐欺取財罪部分，以一行
    為詐騙多位活會會員，有同種想像競合犯之關係，仍應從一
    詐欺取財罪處斷。再其所犯上開二罪間，有方法結果之牽連
    犯關係，依修正前刑法第五十五條之規定，應從較重之行使
    偽造私文書罪處斷。爰審酌被告召集上開合會後，利用會員
    間互不相識之機會，以虛增會員、一會二讓及冒標等方式取
    得不法利益，終因周轉不靈而倒會，詐得金額龐大、受害人
    數眾多，犯後猶反覆其詞、否認犯行，並未與被害人達成和
    解，惡性重大，犯後態度難認良好等一切情狀，量處如主文
    所示之刑。
四、至被告所偽造之前開合會會員名義之標單並未扣案，徵諸常
    情，該等物品並無保存價值，一般人在開標後多將之丟棄，
    罕有長久保存者，既無證據證明偽造之標單（含其上署押部
    分）尚屬存在，堪認顯已滅失，爰不就此再為沒收之諭知，
    附此敘明。
據上論斷，應依刑事訴訟法第二百九十九條第一項前段，刑法第
二條第一項前段、第二百十六條、第二百二十條第一項、第二百
十條、第三百三十九條第一項、修正前刑法第五十五條，罰金罰
鍰提高標準條例第一條前段，判決如主文。
本案經檢察官戊○○到庭執行職務。
中　　華　　民　　國　　96　　年　　6 　　月　　7 　　日
                  刑事第九庭  審判長法　官  潘翠雪
                                    法　官　絲鈺雲
                                    法　官　王士珮
以上正本證明與原本無異
如不服本判決應於送達後10日內向本院提出上訴狀
　　                                書記官　程欣怡
中　　華　　民　　國　　96　　年　　6　　 月　　11 　 日
附錄本案論罪科刑法條全文：
中華民國刑法第210條
偽造、變造私文書，足以生損害於公眾或他人者，處 5 年以下有
期徒刑。
中華民國刑法第216條
行使第 210 條至第 215 條之文書者，依偽造、變造文書或登載
不實事項或使登載不實事項之規定處斷。
中華民國刑法第339條
意圖為自己或第三人不法之所有，以詐術使人將本人或第三人之
物交付者，處5年以下有期徒刑、拘役或科或併科1千元以下罰金
。
以前項方法得財產上不法之利益或使第三人得之者，亦同。
前二項之未遂犯罰之。
